【裁判字號】    96,保險,104
【裁判日期】    970214
【裁判案由】    給付保險金
【裁判全文】
臺灣臺北地方法院民事判決             96年度保險字第104號
原      告  乙○○
訴訟代理人  陳麗玢律師
被      告  富邦人壽保險股份有限公司
法定代理人  丙○○
訴訟代理人  甲○○
上列當事人間請求給付保險金事件，本院於民國97年1月21日言
詞辯論終結，判決如下：
    主      文
被告應給付原告新臺幣玖拾萬元，及自民國九十六年九月十五日
起至清償日止，按年息百分之十計算之利息。
訴訟費用由被告負擔。
本判決於原告以新臺幣拾萬元為被告供擔保後，得假執行。但
被告如以新臺幣玖拾萬元為原告預供擔保，得免為假執行。
    事實及理由
壹、程序方面
    按當事人得以合意定第一審管轄法院，但以關於由一定法律
    關係而生之訴訟為限；前項合意，應以文書為之，民事訴訟
    法第24條定有明文。本件兩造依富邦人壽吉祥變額萬能終身
    壽險契約（A型）條款（下稱系爭保險契約）第35條約定：
    「本契約涉訟時，約定以要保人住所所在地地方法院為管轄
    法院」，此有系爭保險契約影本在卷可憑（見本院卷第79頁
    ），而訴外人即已故之系爭保險契約要保人兼被保險人歐隨
    容生前住所地係在臺北市○○區○○路370巷58號2樓，此有
    原告提出之系爭保險契約要保書影本附卷足參（見本院卷第
    11頁），屬本院管轄範圍內，是依系爭保險契約約定，兩造
    合意以本院為契約涉訟時之第一審管轄法院，故原告向本院
    提起本件訴訟，核與首揭規定相符，本院自有管轄權。
貳、實體方面
一、原告起訴主張：訴外人歐隨容於民國94年9月25日向被告投
    保系爭保險契約，保險金額為新臺幣（下同）70萬元，保單
    號碼為Ｚ000000000-00，保險期間係自94年9月25日起至149
    年9月25日止，而以原告為受益人，後因歐隨容年齡計算有
    誤，故保險金額變更為90萬元。嗣訴外人歐隨容於95年11月
    4日突因疑似急性心肌梗塞併心因性休克死亡，經原告依系
    爭保險契約向被告請求身故保險金90萬元，被告竟以訴外人
    歐隨容訂立系爭保險契約時未據實說明曾罹患高血壓及心臟
    瓣膜脫垂等病症為由拒絕給付，並執稱其得依保險法第64條
    第2項規定解除系爭保險契約。惟原告代理訴外人歐隨容將
    系爭保險契約遞交被告時，確向證人即辦理承保之保險業務
    員丁○○告知患有前開病症，尚無故意隱匿、過失遺漏或為
    不實說明之情事，縱丁○○未依原告之陳述據實填載系爭保
    險契約要保書中之告知事項，然而丁○○係被告之使用人，
    自難認訴外人歐隨容未盡告知義務，則被告解除契約之舉於
    法無據。承此，本件保險事故係於系爭保險契約約定保險期
    間發生，並經原告於約定危險發生通知期限內向被告申請給
    付保險金，被告迄今仍未給付，爰依系爭保險契約之法律關
    係，請求被告如數給付及加給遲延利息等語。並聲明：(一)被
    告應給付原告90萬元，及自起訴狀繕本送達翌日起至清償日
    止，按年息10%計算之利息；(二)願供擔保請准宣告假執行。
二、被告則以：訴外人歐隨容於投保系爭保險契約前，曾因高血
    壓、心雜音、主動脈瓣回流、二尖瓣脫垂併回流、三尖瓣脫
    垂併回流等病症至國立臺灣大學醫學院附設醫院接受診療，
    被告依據系爭保險契約要保書所載內容，認訴外人歐隨容有
    就被保險人告知事項第5項匿稱未患高血壓及心臟瓣膜脫垂
    等病症，致被告受訴外人歐隨容欺瞞未能正確為危險估計而
    誤予承保之情形，自得依保險法第64條第2項之規定及系爭
    保險契約第8條第1項之約定，解除系爭保險契約。準此，系
    爭保險契約既經被告於法定除斥期間內加以解除，是原告之
    請求顯無理由，被告無給付保險金之責等語，資為抗辯。並
    聲明：(一)原告之訴及假執行之聲請均駁回。(二)如受不利判決
    ，願供擔保請准宣告免為假執行。
三、本院協助兩造整理爭點
  (一)兩造不爭執之事實：
  1.原告為訴外人歐隨容之女，自系爭保險契約成立生效時，代
    理訴外人歐隨容將系爭保險契約遞交被告，由被告之使用人
    即證人丁○○辦理承保事宜等節，業據原告提出系爭保險契
    約要保書影本（見本院卷第11頁）為證。
  2.訴外人歐隨容與被告訂立系爭保險契約，保險金額、保單號
    碼及保險期間悉如原告所主張，以原告為受益人，並約定按
    週年利率10%計算之遲延利息等節，業據原告提出系爭保險
    契約影本等件（見本院卷第9頁至第18頁）為證。
  3.訴外人歐隨容曾因高血壓、心雜音、主動脈瓣回流、二尖瓣
    脫垂併回流、三尖瓣脫垂併回流等病症至國立臺灣大學醫學
    院附設醫院接受診療，而系爭保險契約要保書被保險人告知
    事項中卻載其未患高血壓及心臟瓣膜脫垂等病症，嗣訴外人
    歐隨容於95年11月4日突因疑似急性心肌梗塞併心因性休克
    死亡等節，業據被告提出國立臺灣大學醫學院附設醫院病歷
    摘要、系爭保險契約要保書、死亡證明書影本等件（見本院
    卷第73頁、第69頁、第72頁）為證。
  4.原告於約定危險發生通知期限內向被告申請給付保險金，惟
    被告迄未給付等節，業據原告提出被告96年1月23日存證信
    函影本（見本院卷第20頁）為證。
  (二)兩造協議簡化爭點：
    原告依系爭保險契約法律關係，所為被告應給付保險金之主
    張，為被告所否認，並以前開情詞置辯。故本院所應審究者
    為：被告得否以訴外人歐隨容違反告知義務為由解除系爭保
    險契約？茲析述之。
四、本院之判斷暨得心證之理由：
  (一)原告主張其於94年9月25日代理訴外人歐隨容將系爭保險契
    約遞交被告時，確將訴外人歐隨容患有高血壓及心臟瓣膜脫
    垂等病症之事項告知證人丁○○，俾便被告辦理承保手續等
    情，業據證人即曾任被告業務員孫紫君到庭結證陳稱「（問
    ：你是否認識原告？）認識，她是我同事。」、「（問：你
    在富邦任職期間，原告是否曾經用她母親的名義與富邦人壽
    簽訂壽險契約？）有。我們那時還是新人，主管希望我們先
    推薦給自己人，再慢慢行銷出去。」、「（問：這情形如何
    ？）因為我們是新人，有些程序不是很清楚，我們都是先問
    主管，由主管領導我們去簽保單。」、「（問：原告用她母
    親的名義與富邦人受簽訂壽險契約當時情形如何？）到公司
    簽到後，我有聽到原告說她媽媽要買保單，原告就問我們的
    主管即丁○○有哪些資料要填寫。那時原告母親有高血壓的
    情況，原告是有跟主管說她媽媽有輕微高血壓，主管丁○○
    是回答說輕微沒有關係，在是否有高血壓這部分簽否就可以
    了。這過程是我親耳聽到的。」等語明確，此有本院96年11
    月19日言詞辯論筆錄（見本院卷第47頁背面至第48頁）在卷
    可稽。參之證人孫紫君係合法保險從業人員，熟悉保險事務
    ，當知保險公司與要保人間常因有無於訂立契約時未盡告知
    義務發生爭執，且保險公司於要保人未據實說明健康情形時
    ，得以行使保險法第64條第2項所定契約解除權，進而拒絕
    給付保險金，是證人孫紫君應無僅因同情訴外人歐隨容罹病
    而陳述危及被告利益之證詞，足徵所言要非虛妄，本院當依
    自由心證持為認定事實之資料，酌以原告就其主張之事實已
    盡舉證之責，足以證認訴外人歐隨容對於被告之書面詢問已
    據實說明前開病症。被告憑藉系爭保險契約要保書記載內容
    ，執稱訴外人歐隨容未盡告知義務，核與當場親身見聞原告
    告以前開病症情事之證人孫紫君所為證述完全歧異，尚難秉
    之系爭保險契約要保書書面即可遽論原告未予口頭告知，無
    從動搖本院已然形成之心證，被告所辯洵不可採。至被告雖
    辯稱原告與證人孫紫君就何人在場親身見聞此點陳述不一云
    云，惟本院係於96年11月19日訊問證人孫紫君，距原告於94
    年9月25日告以訴外人歐隨容患有前開病症之時間，相隔已
    逾2年之久，實難苛責原告或證人孫紫君記憶清晰無誤，自
    不得以原告或證人孫紫君所述當時何人在場此較難予人深刻
    印象事項之模糊觀感，率以否定原告代理訴外人歐隨容據實
    告知前開病症之陳述。另證人丁○○雖到庭證述原告並未代
    為告知前開病症云云，惟衡諸證人丁○○係被告之受僱人，
    並為被告招攬保險契約，復就本件訴外人歐隨容有無隱匿或
    為不實說明之待證事實具有切身職務利益，所述難免迴護被
    告，而難期與事實相符，是證人丁○○尚非可採。是以，原
    告主張其於94年9月25日代理訴外人歐隨容將系爭保險契約
    遞交被告時，已將訴外人歐隨容患有高血壓及心臟瓣膜脫垂
    等病症之事項告知證人丁○○等情，應堪採信。
  (二)按保險業務員，指為保險業、保險經紀人公司、保險代理人
    公司，從事保險招攬之人，保險法第8條之1定有明文。又保
    險業務員為保險公司之使用人，得類推適用民法第224條債
    務人之使用人關於故意或過失責任之規定，最高法院85臺上
    字第179號民事判例可資參照。觀之一般社會生活經驗，在
    人壽保險之招攬過程中，要保人除了與體檢醫師接觸外，僅
    有可能與向其招攬之業務員有所接觸，甚不可能與保險公司
    之代表人董事或經理人接觸，且要保人之危險並非只有身體
    狀況而已，舉凡其經濟財物、家庭背景、特殊嗜好等皆是，
    此均須賴業務員由要保人處調查得知，自應賦予業務員有告
    知義務之受領權。查原告主張訴外人歐隨容投保時，經由原
    告向證人丁○○告知罹患前開病症等情，經本院認信所憑論
    斷業如前述，而被告之使用人即證人丁○○既有告知義務受
    領權，復未依原告告知之內容記載，是原告主張訴外人歐隨
    容並未違反保險法第64條第1項規定之告知義務等語，應為
    可取，則被告自不得以訴外人歐隨容違反告知義務為由，據
    以解除系爭保險契約。
五、綜上所述，系爭保險契約未經合法解除而仍存在，從而，原
    告依系爭保險契約法律關係，請求被告給付保險金90萬元及
    自起訴狀繕本送達翌日即96年9月15日起至清償日止，按年
    息10%計算之利息，為有理由，應予准許。又兩造各陳明願
    供擔保，請准宣告假執行及免為假執行，經核於法均無不合
    ，爰分別酌定相當擔保金額，併予准許之。
六、本件事證業臻明確，兩造其餘主張、陳述及所提證據，核與
    判決結果不生影響，爰不另論述，附此敘明。
七、據上論結，本件原告之訴為有理由。爰依民事訴訟法第78條
    、第390條第2項、第392條第2項，判決如主文。
中    華    民    國    97    年    2     月    14    日
                  民事第三庭    法  官  曾啟謀
以上正本係照原本作成
如對本判決上訴，須於判決送達後20日內向本院提出上訴狀
中    華    民    國    97    年    2     月    14    日
                                書記官  王月伶


司法院資訊處製作；財團法人民間司法改革基金會備份。
